臺灣新竹地方法院刑事判決
109年度訴字第956號
公  訴  人  臺灣新竹地方檢察署檢察官
被      告  張艾玲





上列被告因違反毒品危害防制條例案件，經檢察官提起公訴（10
9 年度撤緩毒偵字第258 號），本院判決如下：
    主  文
本件公訴不受理。
    理  由
一、公訴意旨略以：被告張艾玲前於民國98年間因施用毒品案件
　　，經鈞院判處有期徒刑9 月、4 月，並定應執行刑為有期徒
　　刑11月確定（以下簡稱甲案）；復於98年間因施用毒品案件
　　，經鈞院判處有期徒刑9 月、4 月，並定應執行刑為有期徒
　　刑11月確定（以下簡稱乙案）；前開甲、乙兩案經鈞院裁定
　　定其應執行刑為有期徒刑1 年8 月，於102 年12月22日執行
　　完畢。又因妨害風化案件，經鈞院判處有期徒刑3 月確定，
　　甫於108 年3 月11日易科罰金執行完畢。詎其仍不知悔改，
　　基於施用第一級毒品及第二級毒品之犯意，於108 年10月5
　　日凌晨零時許，在新竹市金山街某友人住處內，分別以捲煙
　　方式及以燒烤玻璃球吸食煙霧方式，施用第一級毒品海洛因
　　及第二級毒品甲基安非他命各1 次。嗣其於108 年10月7 日
　　15時29分許至本署觀護人室接受定期採尿，經送驗結果呈可
　　待因、嗎啡、安非他命及甲基安非他命陽性反應，始悉上情
　　，因認被告張艾玲涉犯毒品危害防制條例第10條第1 項之施
　　用第一級毒品罪嫌及同條第2 項之施用第二級毒品罪嫌等語
　　。
二、按起訴之程序違背規定者，應諭知不受理之判決，並得不經
　　言詞辯論為之，刑事訴訟法第303 條第1 款及第307 條分別
　　定有明文。經查本案被告張艾玲行為後，毒品危害防制條例
　　第20條、第23條業於109 年1 月15日修正公布，於109 年7
　　月15日施行，而依修正後毒品危害防制條例第35條之1 第1
　　款規定，偵查中之案件，由檢察官依修正後規定處理；本案
　　於毒品危害防制條例修正施行後，仍於偵查中之案件，迄至
　　109 年12月2 日始經檢察官提起公訴而繫屬於本院等情，有
　　臺灣新竹地方檢察署109 年12月1 日竹檢永純109 撤緩毒偵
　　258 字第1099043606號函上所蓋本院收文章戳在卷可憑，是
　　以應由檢察官逕依上開修正後規定處理，倘檢察官誤向本院
　　提起公訴，其起訴之程序當然違背法律規定，法院自應諭知
　　不受理之判決。
三、次按109 年1 月15日修正公布，同年7 月15日施行之毒品危
　　害防制條例第20條第3 項規定，犯第10條之罪於觀察、勒戒
　　或強制戒治執行完畢釋放後，3 年後再犯第10條之罪者，適
　　用本條前2 項之規定。現行毒品危害防制條例既認施用毒品
　　者具有「病患性犯人」特質，強調「治療勝於處罰」、「醫
　　療先於司法」，對於第20條第3 項及第23條第2 項所謂「3 
    年後（內）再犯」，自應跳脫以往窠臼，以「3 年」為期，
　　建立「定期治療」之模式。準此，第20條第3 項規定中所謂
　　「3 年後再犯」，只要本次再犯（不論修正施行前、後）距
　　最近1 次觀察、勒戒或強制戒治執行完畢釋放，已逾3 年者
　　，即該當之，不因其間有無犯第10條之罪經起訴、判刑或執
　　行而受影響，業經最高法院大法庭著有109 年度臺上大字第
　　3826號刑事裁定可資參照。
四、再按關於修正前毒品危害防制條例第24條第2 項所定之「附
　　命緩起訴」經撤銷後，仍應回復原緩起訴處分不存在之狀態
　　，由檢察官就該次施用毒品行為依法為相關處分，並不能等
　　同曾受「觀察、勒戒或強制戒治」之處遇而逕行起訴，業經
　　最高法院以110 年度臺非字第98號刑事判決達成一致見解，
　　變更最高法院依100 年度第1 次刑事庭會議決議所採結論。
　　又「附命緩起訴」戒癮治療之執行，係以社區醫療（機構外
　　醫療體系）處遇替代監禁式治療，使施用毒品者得繼續正常
　　家庭及社會生活，實非集中於勒戒處所，而受監所矯正、管
　　理，仍難脫其「收容」或「處罰」外觀者，所可比擬，恐難
　　遽認已完成該戒癮治療者，即無再受「觀察、勒戒或強制戒
　　治」處遇之實效。是以，於機構外之戒癮治療難達其成效時
　　，再施以機構內之強制處遇，亦屬循序漸進之合理矯正方式
　　。因此「附命緩起訴」之被告縱使完成「戒癮治療」，難認
　　得與觀察、勒戒或強制戒治「已執行完畢」之情形等同視之
　　。倘其施用毒品犯行距最近1 次「觀察、勒戒或強制戒治」
　　執行完畢釋放後已逾3 年，縱係於完成戒癮治療3 年內再犯
　　，仍應依修正後毒品條例第20條第1 項、第2 項規定經「觀
　　察、勒戒或強制戒治」程序，不得逕行起訴，最高法院110
　　年度臺上字第2096號判決意旨足資參照。
五、經查被告前因施用毒品案件，經臺灣新竹地方檢察署檢察官
　　聲請，而經本院以89年度毒聲字第2548號裁定令入勒戒處所
　　施以觀察、勒戒，嗣因觀察、勒戒結果，因認無繼續施用毒
　　品傾向，於89年11月10日執行完畢出所，並經臺灣新竹地方
　　檢察署檢察官於89年11月17日以89年度毒偵字第2640號為不
　　起訴處分確定；其又於107 年2 月間因施用毒品案件，經臺
　　灣新竹地方檢察署檢察官於107 年7 月20日以107 年度毒偵
　　字第740 號為附命完成戒癮治療之緩起訴處分，於107 年8
　　月1 日確定，緩起訴期間為1 年6 月，自107 年8 月1 日起
　　至109 年1 月31日止，戒癮治療期程為1 年，嗣緩起訴業已
　　期滿；又被告被訴於108 年10月5 日凌晨零時許，在位於新
　　竹市金山街之友人住處內，施用第一級毒品海洛因及第二級
　　毒品甲基安非他命犯行部分，雖經臺灣新竹地方檢察署檢察
　　官於108 年11月28日以108 年度毒偵字第2020號為附命完成
　　戒癮治療之緩起訴處分，於108 年12月16日確定，緩起訴期
　　間為1 年6 月，自108 年12月16日起至110 年6 月15日止；
　　戒癮治療期程為1 年，惟被告因於緩起訴期間內未完成緩起
　　訴處分指定命令之執行及未依規定接受尿液檢驗，違背應遵
　　守或履行事項，是以經臺灣新竹地方檢察署檢察官於109 年
　　9 月18日以109 年度撤緩字第307 號撤銷前開緩起訴處分等
　　情，有臺灣新竹地方檢察署檢察官前開案號之緩起訴處分書
　　及撤銷緩起訴處分書各1 份暨臺灣高等法院被告前案紀錄表
　　1 份附卷可佐。查本案被告被訴於108 年10月5 日凌晨零時
　　許，在位於新竹市金山街之友人住處內，施用第一級毒品海
　　洛因及第二級毒品甲基安非他命部分，距其最近一次觀察、
　　勒戒或強制戒治執行完畢之日（即89年11月10日），已逾3
　　年，核屬毒品危害防制條例第20條第3 項所規定之「3 年後
　　再犯」。至被告前雖經臺灣新竹地方檢察署檢察官於107 年
　　7 月20日以107 年度毒偵字第740 號為附命完成戒癮治療之
　　緩起訴處分，於107 年8 月1 日確定，緩起訴期間為自107
　　年8 月1 日起至109 年1 月31日止，戒癮治療期程為1 年，
　　緩起訴期間已期滿；距離被告本案被訴施用毒品雖未逾3 年
　　，然附命完成戒癮治療之緩起訴處分，仍與其曾受「觀察、
　　勒戒或強制戒治」之處遇不同，無法等同視之；而被告就本
　　案被訴施用毒品犯行，雖曾接受附命戒癮治療之緩起訴處分
　　之執行，惟既未完成戒癮治療，且緩起訴處分已被撤銷，應
　　即回復為緩起訴處分前之狀態，無從認定已接受等同「觀察
　　、勒戒或強制戒治」執行完畢之處遇至明。從而本案被告被
　　訴施用第一級毒品及第二級毒品之時間為108 年10月5 日凌
　　晨零時許，距被告最近一次觀察、勒戒執行完畢釋放即89年
　　11月10日，既已逾3 年，揆諸前揭說明，應依修正後之毒品
　　危害防制條例第20條第3 項、第24條等規定，由檢察官基於
　　一次性之整體規劃而重啟處遇程序，視被告個案情形，是否
　　適合「觀察、勒戒或強制戒治」或給予「附命完成戒癮治療
　　緩起訴處分」，自不得對被告追訴處罰，從而檢察官誤向本
　　院提起公訴，其起訴程序即屬違背規定，法院自應諭知不受
　　理之判決，並不經言詞辯論而為之。
據上論斷，應依刑事訴訟法第303 條第1 款、第307 條，判決如
主文。
本案經檢察官陳玉華提起公訴。
中　　華　　民　　國　　110 　年　　9 　　月　　10　　日
　　　　　　　　　刑事第一庭    審判長法  官  楊麗文
　　　　　　　　　                    法  官  王凱平
　　　　　　　　　                    法  官  楊惠芬
以上正本證明與原本無異。
如不服本判決應於收受本判決後20日內向本院提出上訴書狀，上
訴書狀應敘述具體理由。上訴書狀未敘述上訴理由者，應於上訴
期間屆滿後20日內補提理由書狀於本院(均須按他造當事人之人
數附繕本 )「切勿逕送上級法院」。 
中　　華　　民　　國　　110 　年　　9 　　月　　11　　日
　　　　　　　　　　　　　　　　　　　書記官  李艷蓉